---
title: "Introducción a R"
author: "Miguel Martinez Mercado | marmigues@gmail.com"  
format:
  html:
    toc: true
    toc-depth: 2
    toc-location: left
execute:
  echo: true
  warning: false
  message: false
  eval: false
  include: true
---

# R  

Características de R  

* R es un lenguaje de cómputo
* Gran poder estadístico y gráfico
* Software libre

A tomar en cuenta:  

* Curva de aprendizaje pronunciada
* R es sensible a mayúsculass/minusculas

## 1. Uso general 

Iniciar R, desde la terminal
```{bash Iniciar}
R

# El programa inicia con un mensaje como el siguiente:
R version 4.4.1 (2024-06-14) -- "Race for Your Life"
Copyright (C) 2024 The R Foundation for Statistical Computing
Platform: aarch64-apple-darwin20

R is free software and comes with ABSOLUTELY NO WARRANTY.
You are welcome to redistribute it under certain conditions.
Type 'license()' or 'licence()' for distribution details.

  Natural language support but running in an English locale

R is a collaborative project with many contributors.
Type 'contributors()' for more information and
'citation()' on how to cite R or R packages in publications.

Type 'demo()' for some demos, 'help()' for on-line help, or
'help.start()' for an HTML browser interface to help.
Type 'q()' to quit R.
```

El prompt de R es:  
```{r Prompt}
>
```  
Para efectos prácticos, éstas instrucciones asumen que estas en `R` y no incluyen el símbolo del prompt.

Al escribir código.  
Uno o varios `#` al inicio de una línea hacen que R ignore el texto que le sigue. 
Usamos `#` para escribir comentarios y describir el código.

**Uso básico**  
Si pensamos en R como una calculadora
```{r Uso general}
# Podemos sumar
1 + 1
#[1] 2

# Otras operaciones:
# restar '-'
# multiplicar '*'
# dividir '/'
```

A veces (en realidad frecuentemente) podemos equivocarnos. 
Cuando tecleamos un comando incompleto, el prompt cambia de `>` a `+`.
```{r Incompletos}
> max(1,3
+

# No hay de qué preocuparse. Tenemos dos opciones:
# 1. Podemos completar el comando
+ ,5)
[1] 5

# 2. Podemos cancelar el comando con `Esc` o con `Ctrl + C`. 
#     Y recuperar el prompt.
```

R mantiene un historial de los comandos.
Podemos acceder al historial con las flechas del cursor arriba y abajo.
El historial puede servirnos para modificar, corregir y repetir comandos.

Para pedir ayuda sobre las funciones podemos usar:
```{r Ayuda}
help(max)
?max
```

Una vez que terminamos el trabajo. 
```{bash}
# Salir de R
q()
# El sistema preguntará si quieres guardar la sesión,
#   responde según tu interés.
```

## 2. 

**Paquetes**  
Cada función esta en un paquete, hay paquetes básicos que se instalan por default.
Hay paquetes especiales o dedicados que el usuario instala.
```{r Paquetes}
# Cargar un paquete para usar sus funciones
library(stats)
mean(c(1,3,5))

# Podemos usar una función SIN cargar paquete
stats::sd(c(1,3,5))
```
En el área de bioinformática existe el proyecto
[Bioconductor](https://www.bioconductor.org/) que desarrolla y comparte software de acceso libre para análisis de datos biológicos.


**Variables**  
Las variables se pueden asignar con el operador `<-`.
```{r Variables}
x <- 2
y <- 3

# Uso de variables en operaciones
x + y
[1] 5
```

**Vectores**
Solo pueden contener un tipo de dato.
```{r}
# Numerico
z <- c(2,4,6)
class(z)
# Caracteres
h <- c("Hola", "mundo")
# Logico
b <- c(TRUE, FALSE, T, F)
length(z)
# 3

# Enlistar variables del espacio de trabajo
ls()

# Eliminar variables
rm(x)
# Verificar que eliminamos 'x'
x
```
Recomendaciones para nombrar vairables:
Usar nombres que reflejen el contenido de la variable
Se pueden separar palabras con '.' y con '_'
No usar caracteres especiales

**Comparaciones**  
```{r Comparaciones}
a <- 3
# Comparaciones con operadores
a == pi # Test for equality
FALSE

a != pi # Test for inequality
TRUE

a < pi
TRUE

a > pi
FALSE

a <= pi
TRUE

a >= pi
FALSE
```
## 3. 

**Seleccionar o acceder a elementos de un vector**  
```{r Acceder vector}
L <- c("A", "B", "C", "D", "E")
# Usar el 'parentesis cuadrado' para indexar
L[3]
"C"

L[1:3]
"A" "B" "C"

L[c(1,3,5)]
"A" "C" "E"

# Seleccion por condicional
z <- c(2,4,6)
z > 3
FALSE  TRUE  TRUE
# Obtenemos un vector Logico

# Aplicamos condicional dentro de los parentesis cuadrados
z[z > 3]
4  6
```

**Funciones**  
```{r Funciones}
# Una funcion para calcular el promedio
prom <- function(x) sum(x)/length(x)
# 'prom' - nombre de la funcion
# 'function' define la funcion
# 'x' - objeto sobre el que se aplica la funcion

prom(c(2,4,4,6))
4
mean(c(2,4,4,6))
4

# Funciones mas elaboradas pueden contenerse entre corchetes
prom.long <- function(x) {
  j <- sum(x)
  k <- length(x)
  p <- j/k
  return(p)
  }
# Se calculan 3 valores: j,k,p
# Se 'regresa' o entrega solo 'p'

prom.long(c(2,4,4,6))
```

## 4. 

**Directorio de trabajo**  
```{r Directorio de trabajo}
# Obtener el directorio de trabajo
getwd()
# Definir el directorio de trabajo
mypath <- "/Ruta/al/directorio/de/interes"
setwd(mypath)

# Enlistar archivos en directorio de trabajo
list.files()

# Definir la de ruta de un archivo en partes
file.path(mypath, "mis_datos.csv")
```

## 5. Matrices y data.frames

**Matrices**  
```{r Matrices}
m1 <- matrix(nrow=4,ncol=2)
m1

dim(m1)
nrow(m1)
ncol(m1)

m1[,1] <- c(1,3,5,7)
m1[,2] <- c(2,4,6,8)
m1

colnames(m1) <- c("Nones", "Pares")
```
**Data.frames**
```{r DF}


```

## 6. Estructuras de control

```{r If}
```

```{r if 2}
```

```{r For}
```


Literatura para continuar  
* Introduction to R. William Venables (Network Theory Limited)
* R in a Nutshell. Joseph Adler (O'Reilly)
* ggplot2: Elegant Graphics for Data Analysis. Hadley Wickham (Springer)