---
title: "OTUs, unidades taxonómicas operacionales"
author: "Miguel Martinez Mercado | marmigues@gmail.com"  
format:
  html:
    toc: true
    toc-depth: 2
    toc-location: left
    code-fold: false
    code-summary: "Código"
execute:
  echo: true
  warning: false
  message: false
  eval: false
  include: true
---

Las ASVs son secuencias únicas. Esto significa que entre dos ASVs puede haber sólo 1 base de diferencia! Esto es un gran poder de resolución. 

Generalmente para dar un sentido biológico a los datos de metabarcoding, asociamos las secuencias a un taxón. En el mejor de los casos al nivel de especie.

Combinando la información anterior podríamos preguntarnos:

* ¿Existe 1 base de diferencia entre secuencias de especies diferentes?
* ¿Cuál es el impacto en las estimaciones de la diversidad?

El problema de encontrar un parámetro óptimo aglomeración o división (*lumping or splitting*) .

En esta sección utilizaremos el programa `vsearch` ([Torognes et al., 2016](https://doi.org/10.7717/peerj.2584)) para formar `OTUs` (Operational Taxonomic Units) a partir de las secuencias de los `ASVs`.
Después intergraremos un objeto `phyloseq` con la nueva información y finalmente compararemos la resolución taxonómica de ambas estrategias.

## Agrupamiento de ASVs en OTUs

`vsearch` lo ejecutamos con un script. El parámetro que necesitamos indicar es el porcentaje de agrupación deseado, en escala `0.00` a `1.00`. A continuación el ejemplo con 97%.
```{bash Ejecutar vsearch}
#| code-fold: false
#| code-summary: "Código"
bash scripts/08-vsearch.sh 0.97
```

A cada grupo (o cluster) se le asigna una secuencia representante llamada `oturep`.

Como resultado obtendremos tres archivos con terminaciones:

* `_oturep.fasta` - Las secuencias representantes en formato `fasta`.
* `.uc` - Archivo con la relación de las agrupaciones en formato `uclust` (ver descripción abajo).
* `.log` - Registro de la ejecución de `vsearch`.


---

## Reconstruccion del objeto *phyloseq*

Anteriormente se describió como un objeto `phyloseq` nos ayuda mantener organizada la información de un análisis de metabarcoding. 
Ahora procesaremos el archivo `uc` para organizar la información de los OTUs en un objeto `phyloseq`.

```{r Cargar paquetes, echo=FALSE}

library(dplyr)
library(tidyr)
library(ggplot2)
library(tibble)
library(phyloseq)

```

```{r Definir rutas, echo=FALSE}
# Definición de rutas usando el root del proyecto
# here::here() detecta automáticamente la raíz (donde está el .Rproj)

proj_root <- here::here()
message("Proyecto detectado en: ", proj_root)

# Centraliza rutas aquí
ruta_otus      <- here::here("otus_vsearch")
```

### Procesar archivo *uc*

Importar el archivo `uc` a R y hacer sentido de las columnas.
```{r Parse uc}
# Archivo UC
uc_file <- file.path("metabarcoding-code/otus_vsearch/fish_0.97.uc")

# Column names
uc_names <- c("Type", "clus_ID", "len", "id_pct", "strand", "NA1", "NA2", "aln", "ASV_ID", "centroid")

# Load
uc.df <- readr::read_tsv(uc_file, id="filename", col_names = uc_names, show_col_types = FALSE) |>
  select(-filename, -NA1, -NA2) |>
  filter(!Type %in% "C") |>
  dplyr::relocate(ASV_ID)
```

El resultado de `vsearch` lo pedimos en formato [uc](https://www.drive5.com/usearch/manual/opt_uc.html) que corresponde al programa `usearch`. Un set de herramientas muy popular para formación de OTUs.

El archivo consiste en una tabla separada por tabuladores. Hay un renglon por cada secuencia analizada y contiene la siguiente información:

| Columna | Descripción |
|:-:|:--------------------|
| 1 | Tipo de secuencia `S`, `H`, `C` o `N` (ver abajo). |
| 2 | Número de cluster (base 0). |
| 3 | Longitud de la secuencia (`S`, `N` y `H`) o tamaño de cluster (`C`). |
| 4 | Para tipo `H`, porcentaje de identidad con el blanco. |
| 5 | Para tipo `H`, la cadena: `+` o `-` si son nucleotidos; `.` para proteinas. |
| 6 | Ignorar, deprecado. |
| 7 | Ignorar, deprecado. |
| 8 | Alineamiento comprmido o el símbolo `=`. El `=` indica que la secuencia es 100% identica al blanco (columna 10). |
| 9 | Etiqueta de la secuencia asociada a la línea. |
| 10 | Etiqueta de la secuencia blanco (solo tipo `H`). `*` es el *oturep*. |


Los tipos de secuencia que podemos encontrar son:

| Tipo | Descripción |
|:-:|:----|
| H | Hit. En clusters, indica el cluster asignado a la secuencia. |
| S | Centroide or `oturep` (solo clustering). |
| C | Cluster record (solo clustering). |

En la siguiente tabla se muestran las primeras cinco lineas de un archivo `uc`.
Las tres primeras secuencias son `otureps`. La cuarta secuencia es un miembro del cluster `1` cuyo `oturep` es la secuencia `ASV_0002` con la que se parece en 99%.  

**NOTA**: La numeracion de los clusters comienza en cero.  

Ejemplo del contenido de archivo `uc`:
```{bash}
S       0       313     *       *       *       *       *       ASV_0001        *
S       1       313     *       *       *       *       *       ASV_0002        *
S       2       313     *       *       *       *       *       ASV_0003        *
H       1       313     99.0    +       0       0       312M    ASV_0004        ASV_0002
S       3       313     *       *       *       *       *       ASV_0005        *
```

Entonces el número de `otureps` es equivalente al número de OTUs.  
```{r}
# Revisar otureps (type = S)
table(uc.df$Type)
```

Del archivo `uc` vamos a extraer en un `data.frame`, la identidad de los `otureps` y el `cluster` que representan.
```{r}
# data.frame para identificar otureps
oturep.df <- uc.df |> filter(Type %in% "S") |> select(clus_ID, ASV_ID)

# Obtener ID de otureps
oturepID <- oturep.df |> pull(ASV_ID)
length(oturepID)
```


## Re-construir objeto *phyloseq*

### Objeto *phyloseq* inicial

Este es el objeto que se generó en el flujo de trabajo de `dada2`. De este objeto se exportaron las secuencias de ASVs en formato `fasta`. Tiene informción que nos interesa.

Vamos a cargarlo en R y ver su descripción del contenido.
```{r Cargar ps inicial}
# Definir objeto phyloseq inicial
rdata_in <- file.path()
load(rdata_in)

ps.asv <- ps_G03.1
ps.asv
```

### Subset de *otureps*

Primero hacemos el subset de los elementos de interés para extraer. Es decir, la información correspondiente a los `otureps`. 

```{r Subset ps a otureps}
# Subset del objeto ps
ps.sub <- subset_taxa(ps.asv, taxa_names(ps.asv) %in% oturepID)
ps.sub
```

Ahora separamos los componentes del objeto `phyloseq`. Queremos:
```{r Separar secuencias}
# Las secuencias
oturep.seq <- refseq(ps.sub)
length(oturep.seq)
```

```{r Separar taxonomia}
# La taxonomia
oturep.tax <- tax_table(ps.sub)
head(oturep.tax)
```

```{r Separar metadatos}
# Los metadatos
oturep.md <- sample_data(ps.sub)
head(oturep.md)
```

### Colapsar conteos por OTU

El componente que nos falta son los conteos de cada OTU en cada muestra.

La tabla que tenemos es de conteo de ASVs. Por lo que necesitamos agrupar los conteos de las ASVs que conforman cada OTU. Por 'agrupar' nos referimos a sumar las lecturas. 

Usaremos el objeto *phyloseq* inicial del que extraemos el componente `otu_table`. Y revisamos su dimensión.
```{r Tabla otus}
# Tabla completa de conteos
conteos.ini <- data.frame(otu_table(ps.asv), stringsAsFactors = FALSE)
dim(conteos.ini)
```

Revisamos también los primeros datos de la tabla:
```{r Peek conteos inicial}
conteos.ini[1:3,1:5]
```

Ahora agregamos la información del identificador de cluster (`clus_ID`) que le corresponde a cada secuencia. Usamos esa información para sumar los conteos de lecturas.
```{r Sumar conteos por OTU}
# Formato largo
conteos.ini.long <- conteos.ini |>
  rownames_to_column(var = "SampleID") |>
  pivot_longer(-SampleID, names_to = "ASV_ID", values_to = "conteo")
# Agregar datos de clusters
conteos.ini.long <- left_join(conteos.ini.long, uc.df, by = "ASV_ID")

# Agrupar (sumar) conteos por muestra y cluster_ID
conteos.sum.long <- conteos.ini.long |> group_by(SampleID, clus_ID) |>
  summarise(conteo_cluster = sum(conteo))
```

En este momento la tabla contiene `muestras x cluster_ID`. Como lo otros componentes utilizan los identificadores de ASVs (e.g. `ASV100`) vamos a modificar la tabla para generar una matriz que contenga `muestras x ASV_ID`. Y revisamos la dimensión de la matriz.
```{r Convertir a tabla muestras x otus}
# Identificar outrep usando el numero de cluster
conteos.sum.long <- left_join(conteos.sum.long, oturep.df, by="clus_ID")

# Formato de matriz: renglones=muestras, columnas=OTUs
conteos.sum <- conteos.sum.long |>
  select(-clus_ID) |>
  pivot_wider(names_from = ASV_ID, values_from = conteo_cluster, values_fill = 0) |>
  column_to_rownames(var = "SampleID")
conteos.sum <- as.matrix(conteos.sum)
dim(conteos.sum)
```

Revisamos los primeros datos de la matriz de OTUs:
```{r Peek conteos otus}
conteos.sum[1:3,1:5]
```

Ahora que tenemos todos los elementos vamos a *re-construir* el objeto `phyloseq`, le llamaremos `ps.otu`.
```{r Construir objeto ps}
# Componentes
ASV  <- phyloseq::otu_table(conteos.sum, taxa_are_rows = FALSE)
TAXA <- phyloseq::tax_table(oturep.tax)
SEQ  <- phylodeq::refseq(oturep.seq)
MD   <- phyloseq::sample_data(oturep.md)

# Construir objeto
ps.otu <- phyloseq::phyloseq(ASV, TAXA, SEQ, MD)
ps.otu
```


## Comparar resolución taxonómica entre ASVs y OTUs


```{r}
# Extraer tablas de taxonomia
asv.tax <- data.frame(tax_table(ps.asv), stringsAsFactors = FALSE)
otu.tax <- data.frame(tax_table(ps.otu), stringsAsFactors = FALSE)  

# Preparar df
df1 <- data.frame(ASVs = apply(asv.tax, 2, function(x) length(unique(na.omit(x)))),
                  OTUs = apply(otu.tax, 2, function(x) length(unique(na.omit(x)))),
                  stringsAsFactors = F)
# Agregar columnas utiles
df1 <- rownames_to_column(df1, var = "Nivel") |>
  pivot_longer(-Nivel, names_to = "Estrategia", values_to = "Conteo") |>
  mutate(Nivel = factor(Nivel, 
                        levels = c("Kingdom", "Phylum", "Class", "Order", "Family", "Genus", "Species"),
                        ordered = T))
```

El resultado lo visualizamos en un gráfico del número de taxones obtenido en cada nivel (de `Kingdom` a `Species`), para cada estrategia.

**NOTA** En cada nivel puede haber asignaciones `NA` que cuentan como 1 taxón.
```{r}
# Grafico
ggplot(df1, aes(x=Nivel, y=Conteo, group = Estrategia, color=Estrategia)) +
  geom_line(linewidth = 1.5, alpha=0.5) +
  labs(title = "Número de taxones identificados por tipo de análisis",
       x="", y="Número de taxones")
```
