---
title: "Decontam"
author: "Miguel Martinez Mercado | marmigues@gmail.com"  
format:
  html:
    toc: true
    toc-depth: 2
    toc-location: left
execute:
  echo: true
  warning: false
  message: false
  eval: false
  include: true
---

El paquete `decontam` provee métodos estadísticos sencillos para la identificación y visualización de secuencias contaminantes en datos de secuenciación masiva de genes marcadores.

El paquete se puede encontrar en el [github decontam](https://github.com/benjjneb/decontam)

Este ejercicio es adaptado de [Introduction to decontam](https://benjjneb.github.io/decontam/vignettes/decontam_intro.html)

## Datos que se necesitan

1. **Tabla de conteo** de ASVs o OTUs. Por ejemplo una tabla de abundancias relativas de ASVs (columnas) en varias muestras (renglones).
2. **Tabla de metadatos** con:
  - 2.A La **cuantificación** de la concentración de DNA en cada muestra (posterior a la amplificacion del marcador de interes). El método de cuantificación debe ser por fluorescencia o por qPCR.
  - 2.B. Datos de secuenciación de **controles negativos**. De preferencia *controles de extracción*, es decir, muestras *sin ADN* que se procesaron a la par de muestras experimentales.

El formato más sencillo para trabajar estos datos es un objeto `phyloseq`.

## Preparación del espacio de trabajo

Comenzamos cargando los paquetes con las funciones de interés.
```{r}
library(phyloseq)
library(ggplot2)
library(decontam)
```

Se utilizará un objeto `phyloseq` con una tabla de 1951 ASVs y 569 muestras.
```{r}
ps <- readRDS(system.file("extdata", "MUClite.rds", package="decontam"))
ps
```

La tabla de metadatos contiene dos columnas con los datos de interés:

* La columna `quant_reading` contiene el valor de la concentración de ADN.
* La columna `Sample_or_Control` indica cuáles muestras son experimentales y cuales son controles.
```{r}
head(sample_data(ps))

# Revisar estadísticos básicos de la cuantificación
summary(get_variable(ps, quant_reading))

# Tipos de muestras
table(get_variable(ps, Sample_or_Control))
```

Revisar cuántas lecturas hay en cada muestra. 
```{r}
# Extraer los metadatos
df <- as.data.frame(sample_data(ps))
# Agregar una columna con el total de lecturas por muestra
df$LibrarySize <- sample_sums(ps)
# Ordenar la tabla por número de lecturas
df <- df[order(df$LibrarySize),]
# Agregar una columna que define el orden de la muestra
df$Index <- seq(nrow(df))
# Graficar
ggplot(data=df, aes(x=Index, y=LibrarySize, color=Sample_or_Control)) + geom_point()
```
Podemos notar que la mayoría de las muestras `experimentales` tienen mas de 10,000 lecturas. Mientras las muestras `control` tienen menos de 10,000 lecturas


## Detección de contaminantes por frecuencia

El primer método se basa en la distribución de la `frecuencia` de cada ASV en función de la cantidad de ADN que se utilizó.
```{r}
# La funcion 'isContaminant' es muy sencilla de usar
contamdf.freq <- isContaminant(ps, method="frequency", conc="quant_reading")
# El primer argumento es el objeto phyloseq
# El segundo argumento define el método
# En el tercer argumento indicamos cuál columna contiene la cuantificación de ADN
head(contamdf.freq)
```
El resultado es un `data.frame` con varias columnas.
La columna `contaminant` indica con valores lógicos, el resultado para cada ASV.
El umbral para definir que una ASV es contaminante es `0.1`.
Y puede modificarse usando el argumento `threshold`.

```{r}
# ¿Cuantos contaminantes se detectaron?
table(contamdf.freq$contaminant)
```
```{r}
# Obtener el índice de los primeros contaminantes
head(which(contamdf.freq$contaminant))
```
Se identificaron 58 contaminantes de 1951.

**¿Cómo se ve un contaminante?**  
Se puede graficar la `frecuencia` de dos ASVs para observar las diferencias.
Seleccionamos el `ASV1` (`seq1`, no contaminante) y el `ASV3` (`seq3`) identificado como contaminante.
```{r}
plot_frequency(ps, taxa_names(ps)[c(1,3)], conc="quant_reading") + 
  xlab("DNA Concentration (PicoGreen fluorescent intensity)")
```
El gráfico muestra con una línea punteada el modelo de una secuencia *no contaminante*. En una secuencia no contaminante, se espera que su frecuencia sea independiente de la concentración. 
Por su parte, la línea roja muestra el modelo de una secuencia contaminante. En este caso se espera que la frecuencia sea inversamente proporcional a la concentración de ADN. Es decir, al aumentar la cantidad de ADN, el contaminante disminuirá su frecuencia.

Ahora vamos a graficar otras tres secuencias determinadas como contaminantes.
```{r}
set.seed(100)
plot_frequency(ps, taxa_names(ps)[sample(which(contamdf.freq$contaminant),3)], conc="quant_reading") +
    xlab("DNA Concentration (PicoGreen fluorescent intensity)")
```

Eliminar contaminantes se puede hacer con la función `prune_taxa` de `phyloseq`.
```{r}
# Objeto inicial
ps
# Eliminación
ps.noncontam <- prune_taxa(!contamdf.freq$contaminant, ps)
# Verificación
ps.noncontam
```

## Detección de contaminantes por Prevalencia

El segundo método es la `prevalencia`. Consiste en comparar la presencia y/o ausencia de cada ASV entre muestras experimentales y controles negativos.

La columna `Sample_or_Control` en los metadatos contiene la información sobre el tipo de muestra. Para efectos prácticos se asignará como `TRUE` a las muestras control.
```{r}
# Agregar una columna de valores lógicos según la muestra sea o no Control.
sample_data(ps)$is.neg <- sample_data(ps)$Sample_or_Control == "Control Sample"
# Ejecutar identificación de contaminantes
contamdf.prev <- isContaminant(ps, method="prevalence", neg="is.neg")
table(contamdf.prev$contaminant)
```
```{r}
head(which(contamdf.prev$contaminant))
```

Por default, una secuencia se define como contaminante cuando alcanza una probabilidad de 0.1.
Además, el parámetro `threshold` establece un umbral de prevalencia a comparar entre controles negativos y muestras experimentales.
```{r}
# Incrementar el parámetro 'threshold'.
contamdf.prev05 <- isContaminant(ps, method="prevalence", neg="is.neg", threshold=0.5)
table(contamdf.prev05$contaminant)
```

```{r}
# Convertir tabla a presencia/ausencia
ps.pa <- transform_sample_counts(ps, function(abund) 1*(abund>0))
# Separar objetos según tipo de muestra
ps.pa.neg <- prune_samples(sample_data(ps.pa)$Sample_or_Control == "Control Sample", ps.pa)
ps.pa.pos <- prune_samples(sample_data(ps.pa)$Sample_or_Control == "True Sample", ps.pa)
# Hacer un data.frame de prevalencia
df.pa <- data.frame(pa.pos=taxa_sums(ps.pa.pos), pa.neg=taxa_sums(ps.pa.neg),
                      contaminant=contamdf.prev$contaminant)

# Graficar
ggplot(data=df.pa, aes(x=pa.neg, y=pa.pos, color=contaminant)) + geom_point() +
  xlab("Prevalence (Negative Controls)") + ylab("Prevalence (True Samples)")
```

Otros métodos disponibles son:

* `combined` Combina la probabilidad de la frecuencia y la prevalencia para calcular Fisher.
* `minimum` Se usa el mínimo de la probabilidad de la frecuencia y la prevalencia.
* `either`  Los contaminantes son todos los identificados por frecuencia o prevalencia.
* `both` Solo son contaminantes si se identifican por ambos métodos.